【裁判字號】    98,訴,845
【裁判日期】    981021
【裁判案由】    誣告
【裁判全文】
臺灣臺北地方法院刑事判決              98年度訴字第845號
公  訴  人  臺灣臺北地方法院檢察署檢察官
被      告  甲○○
上列被告因誣告案件，經檢察官提起公訴（98年度偵字第438號）
，本院判決如下：
    主  文
甲○○犯誣告罪，處有期徒刑壹年。
    事  實
一、甲○○係臺北縣新店市忠孝新城社區之住戶，丙○○於民國
    95、96年間，則為忠孝新城公寓大廈管理委員會（下稱忠孝
    新城管委會）聘任之總幹事，緣甲○○因長期拒繳管理費，
    故丙○○乃於民國95年間，依法對其名下之不動產聲請強制
    執行拍賣，由本院民事執行處以95年度執字第56648 號案件
    進行強制執行程序，甲○○明知其因不同意拍賣其不動產而
    提起抗告，且於96年3 月5 日，在本院執行處宙股書記官乙○○製作筆錄時，曾將其身分證交付乙○○影印後將身分證
    影本附於執行卷內，並非丙○○竊取，竟基於意圖使丙○○
    受刑事處分之犯意，於96年11月13日，具狀誣指丙○○竊取
    其身分證影本及戶籍謄本而提起告訴。嗣於97年2 月19日於
    臺灣臺北地方法院檢察署檢察官偵查忠孝新城住戶石心等人
    之詐欺案件詢問時，續當庭誣指丙○○竊取其身分證影本、
    戶籍謄本、建物及土地登記簿謄本，而對丙○○提出竊盜告
    訴，嗣經同署檢察官對丙○○發動偵查後，認為犯罪嫌疑不
    足，以97年度偵字第11930 號對丙○○為不起訴處分。
二、案經丙○○訴請臺灣臺北地方法院檢察署檢察官偵查起訴。
    理  由
一、證據能力部分：
    按被告以外之人於審判外之言詞或書面陳述，除法律有規定
    者外，不得作為證據，刑事訴訟法第159 條第1 項定有明文
    ；復按被告以外之人於偵查中向檢察官所為之陳述，除顯有
    不可信之情況者外，得為證據，同法第159 條之1 第2 項亦
    有規定；另按被告以外之人於審判外之陳述，雖不符前4 條
    之規定，而經當事人於審判程序同意作為證據，法院審酌該
    言詞陳述或書面陳述作成時之情況，認為適當者，亦得為證
    據，同法第159 條之5 第1 項規定甚明。本案據以認定被告
    甲○○犯罪事實之證據，於傳聞證據部分，因被告及公訴人
    於本院行準備程序時，對於證據能力均無爭執而同意作為證
    據（詳本院卷第56頁背面），且經本院審酌該等傳聞證據作
    成之情況，相關陳述人均未曾主張非出於任意性或不正取供
    ，足信其作成時之情況，均應無違法或不當情事，因而認為
    適當，依刑事訴訟法第159 條之5 第1 項規定，該等傳聞證
    據均具備證據能力而得作為證據。
二、訊據被告甲○○矢口否認有誣告犯行，辯稱：係丙○○竊取
    伊的身分證而取得伊之土地登記謄本。伊從未交付身分證予
    任何人，臺灣臺北地方法院宙股書記官所影印之身分證並非
    伊所交付，且該身分證影本依其觀察係屬偽造，並請求送鑑
    定云云。
三、經查：
  (一)被告甲○○係臺北縣新店市忠孝新城社區之住戶，因自88年
    2 月起至91年7 月止，拒絕繳納每月之管理費新台幣（下同
    ）1300元，共積欠42個月，合計54.600元，而經忠孝新城管
    委會對其提起繳納管理費之民事訴訟。丙○○因時任忠孝新
    城管委會之總幹事，乃擔任該訴訟之原告訴訟代理人。該民
    事訴訟嗣經本院以「91年度店小字第787 號」民事判決被告
    敗訴後，經被告提起上訴，由本院民事庭以「92年度小上字
    第53號」民事裁定駁回其上訴確定。惟被告提起再審，嗣經
    本院以「92年度店再小字第2 號」裁定駁回再審後，被告對
    該再審之駁回裁定又聲請再審，遭本院以「94年度店再小字
    第1 號」裁定駁回其再審之聲請。茲因被告仍不服，又對該
    94年度店再小字第1 號駁回裁定聲請再審，復遭本院以「94
    年度店再小字第5 號」駁回後，被告對該94年度店再小字第
    5 號裁定亦聲請再審，而再遭本院以「94年度店再小字第7
    號」裁定駁回終告確定。而上開確定判決，經忠孝新城管委
    會對被告財產聲請強制執行，由本院民事執行處於95年11月
    20 日 以95年度執字第56648 號案件進行強制執行程序期間
    ，茲因被告於訴訟後之91年8 月起迄95年9 月止仍拒繳管理
    費（及停車場管理維護費）合計81.800元，忠孝新城管委會
    迫不得已，續對其再提起民事訴訟，經本院以96年度店小字
    第4 號判決被告敗訴後，被告又因不服而上訴，復經本院於
    96年5 月11日以96年度小字第52號判決駁回其上訴確定，從
    而經忠孝新城管委會予以追加聲請強制執行（即54.600元＋
    81.800 元 及其利息）等情，業經本院調閱本院民事執行處
    95年度執字第56648 號卷宗及各該判決、裁定屬實。
  (二)又被告係在前開本院民事執行處95年度執字第56648 號案件
    進行中，因不同意拍賣，而提起抗告，並於96年2 月15日繳
    納抗告費1 千元後，於同年3 月5 日帶繳費收據影本到本
    院民事執行處，嗣經該股書記官即證人乙○○影印其身分證
    正、反面附卷乙節，亦據證人乙○○於偵查中證稱：當時是
    因為須為被告製作筆錄，所以請被告提供身分證，始能確認
    債務人之身分。是經被告交付後，由伊影印身分證正、反面
    影本附於卷內等語，經核與其嗣後在本院審理中復證稱：「
    被告當時是債務人，當天他到民事執行處的櫃台，我的印象
    中是做一個筆錄，我們在做完筆錄後都會影印當事人的身分
    證放在筆錄之後。被告說沒有把身分證交付給我影印云云，
    並不實在。且除了經由被告交付身分證外，我不可能還有其
    他方法可以拿到被告的身分證。」等語相符，並經本院調閱
    該95年度執字第56648 號案卷屬實（參見本院民事執行處95
    年度執字第56648 號卷(一)第165-167 頁、偵卷第85-86 頁）
    。查證人乙○○為國家之公務員，與本案之被告或丙○○均
    無任何特殊恩怨或故舊關係，應無偏袒或曲意捏造事實之必
    要，且稽諸強制執行程序，被告交付身分證予執行處書記官
    影印附卷，本屬法定程序，證人之證詞允屬合理，自屬可信
    。而上開本院民事執行處95年度執字第56648 號案卷中所附
    之被告身分證正、反面影本，既經證人乙○○證明係由被告
    交付身分證後予以影印附卷，則顯然與丙○○無關，丙○○
    即無竊盜嫌疑可言，亦臻明確。被告雖執陳詞，主張該身分
    證並非伊所交付，且身分證影本依其觀察係屬偽造，並請求
    送鑑定云云，經本院比對被告之身分證與卷附影本，其外觀
    與內容互核均屬一致，並無任何偽造之跡證可言，且衡諸事
    理，被告之身分證所以須影印附卷，僅是供強制執行程序上
    確認製作筆錄之相對人確為債務人之身分所需，而被告於96
    年3 月5 日確係到案之相對人，亦有該日由被告簽名之筆錄
    在卷可考，則證人乙○○何有故意偽造或持用偽造被告身分
    證之必要？是被告所辯委無足取，亦無送請鑑定之必要，附
    此敘明。
  (三)被告雖指訴丙○○竊取其身分證、戶籍謄本、土地、建物登
    記謄本云云，然自始至終並未明確指出其身分證、戶籍謄本
    …等影本係於何時、何處遭丙○○竊取或丙○○係以如何之
    方法竊取，從而其指訴內容本即已如天馬行空。而依被告自
    偵查迄審理中之供述與告訴狀所載內容，其或曰：「（丙○○）私自盜用原告（指被告本人）存檔管委會之戶籍資料，
    向台北地方法院逕行聲請強制執行…」云云（參見96年8 月
    29日之告訴狀、偵卷第8 頁背面）；或曰：「（問：丙○○
    如何盜用你的身分證？）我從未將身分證交出過，我也不知
    道他把我的身分證用在那個文件上…。（問：如何證明他盜
    用？）就是因為他有拿到我的土地登記謄本。」云云（參見
    96年10月29日偵查筆錄、偵卷第13頁），其指訴前後亦矛盾
    不一。蓋被告既稱應係竊取自「原告（指被告本人）存檔管
    委會之戶籍資料」云云，則該戶籍資料（戶籍謄本或身分證
    影本）既經被告存檔於管委會，即已非被告本人所有，而係
    由管委會所有並支配管理中，則丙○○為管委會之總幹事，
    奉管委會之命於聲請對被告強制執行時予以運用，對被告有
    何竊盜可言？縱戶籍資料牽涉個人隱私，管委會負有妥善保
    管，不得恣意外流之義務，然本件係經管委會委任丙○○持
    向法院提出聲請強制執行，與一般之資料外流本不可相提並
    論，況參酌證人乙○○所提出之本院強制執行例稿中，本即
    均有令債權人「須提出債務人現住地址及最近之戶籍謄本」
    、「須提出最新之土地、建物登記謄本」等語（參見偵卷第
    110-115 頁），足證具有執行名義之債權人，於聲請強制執
    行時，須提出債務人之土地、建物登記謄本，尚屬依強制執
    行法所規定之必要文件，則丙○○不論係自管委會存檔資料
    中取出運用或係依法院之命令向戶政、地政機關申請取得，
    均係依法令而為之行為，亦均無何竊盜可言。被告對丙○○
    之指訴，顯然於法不合，難謂可採。
  (四)末查，綜合被告於偵查中之指訴與審理中之辯詞，均證其指
    訴丙○○竊盜身分證影本…云云，其唯一之依據無非即是因
    丙○○於聲請強制執行時，曾提出相關之戶籍謄本、土地、
    建物登記謄本等作為聲請之必要文件，而被告於96年10月23
    日閱覽卷宗時又發現有自己的身分證正、反面影本為論據（
    參見被告96年11月13日補正刑事告訴狀、98年5 月10日答辯
    狀）。然有關身分證影本部分，業據證人乙○○證述與丙○○無關有如前述；戶籍謄本部分，則如前述，亦與竊盜無涉
    ；至於有關土地、建物等登記謄本，亦均是由丙○○依法院
    所發通知而向地政機關申請核發之文件，其資料既非偽造，
    亦非竊取等情，亦據證人丙○○於本院審理中證述明確。至
    於被告指稱卷附土地、建物登記謄本2 紙（偵卷第71-72 頁
    ），其申請核發日期雖為95年11月15日，較諸本院民事執行
    處95年11月20日北院錦95執宙字第56648 號通知（偵卷第76
    頁）猶早5 日，足徵該申請所得之土地、建物登記謄本2 紙
    與本院民事執行處95年11月20日之通知應屬無關部分，嗣經
    本院當庭提示上開土地、建物登記謄本後，證人丙○○業已
    證稱該日之申請土地、建物謄本，確實與本院民事執行處95
    年11 月20 日之通知無關，而係依據本院簡易庭之另一份通
    知囑其申請土地、建物謄本而來，亦有本院審理筆錄附卷可
    稽。稽諸被告與忠孝新城管委會間之民事訴訟，係自本院「
    91年度店小字第787 號」給付管理費案件肇始，此後即一直
    係處在長年之訴訟狀態確屬事實，而忠孝新城管委會於95年
    11月間確曾對被告提起給付管理費之民事訴訟，由本院新店
    簡易庭以「95年度店小調字第446 號」案件審理中，有本院
    新店簡易庭95年11月21日之開庭通知書1 紙附卷可稽（參見
    本院95 年 執字第56648 號卷第110 頁），是證人丙○○之
    上開證詞自屬可信。而依法定程序，原告本須經常依據法院
    之要求提供被告最近或最新之土地、建物登記謄本、戶籍資
    料等予法院，本屬法院已知之事項，是證人丙○○證稱卷附
    之土地、建物登記謄本2 紙，係依據法院之命令所為，本即
    符合事理，洵非無據；再參酌土地、建物登記謄本之閱覽或
    影印，凡屬利害關係人均可依法申請，尚無待於法院之命令
    ，「土地登記規則」第24條即定有明文，亦為司法實務及民
    間常見之現象，亦為公眾周知之事實，是縱證人丙○○在聲
    請強制執行前自行預先申請以為預備，揆諸法令，亦無何違
    法可言，況係依據法院之命令所為？尤無竊盜可言，更與竊
    盜無關，附此敘明。
四、總合上述，被告指訴丙○○竊盜云云，本即有如天馬行空，
    全無依據，且其指訴丙○○竊盜所持理由，又前後矛盾，顯
    非合理。而被告明知其身分證業已交付本院民事執行處宙股
    書記官即證人乙○○影印附卷，卻仍罔顧事實憑空指訴丙○○竊盜，意圖入人於罪，其誣告之主觀犯意甚為明顯。又被
    告於本院審理時，訊問其何以認為本件之身分證影本係屬偽
    造時，竟先後答以下述內容：「（法官問：你主張乙○○附
    卷之身分證影本是偽造的，你的依據為何？）被告答：我有
    上內政部的網站去查詢，也有跟戶政事務所承辦人員查詢，
    表示身分證上有21處的防偽設計，我就是不知道是在哪裡有
    偽造，所以我才要請求去鑑定。（法官問：所以你只是主張
    它是偽造，而請求法院去鑑定它有無偽造，而不是現在你有
    何具體的證據證明它是偽造，是否如此？）被告答：是的」
    云云（參見98年7 月7 日準備程序筆錄）；嗣於言詞辯論時
    ，於問及卷附之身分證影本與原本有何不同時，竟答稱：「
    看起來就是不一樣。這個身分證影本的嘴部靠近臺灣地圖的
    地方有點不一樣」云云（參見98年9 月23日之審理筆錄）。
    然依事實與客觀證據觀察，被告為成年人，且心智正常，且
    已有多年之訴訟與開庭經驗，對96年3 月5 日製作調查筆錄
    時，曾交付身分證予書記官一事，又係親身之經驗，對曾交
    付身分證予書記官乙節，豈可諉為不知？又本件之身分證正
    、反面影本，係被告於96年10月23日閱卷時發現裝訂於法院
    卷宗之內，並非流落於外而遭他人不法利用之情形，則依通
    常經驗，被告縱因一時記憶模糊，而對該身分證影本之裝訂
    於卷宗內感覺疑惑，然第一時間應是向法院書記官查詢予以
    釋疑，豈有可能逕執此即遽指他人竊盜？尤以本件在法院書
    記官乙○○出庭為證後，被告對本件應係出於誤會應已有所
    明知，卻不僅未因此對自己錯誤之主觀認知有所檢討，或對
    因誣指丙○○竊盜，致丙○○無辜遭受調查有所追悔或道歉
    ，卻仍續執陳詞繼續誣指，其作為尤令人匪夷所思。是被告
    之指訴不僅毫無依據，且對其主觀上認知究竟係如何形成，
    亦不能提供任何足以說服本院之正當理由，或足以認定其主
    觀上之錯誤認知，有何不能避免之正當原因，是被告之指訴
    ，其背後之真正動機顯然並非單純。參酌被告在前開民事案
    件均遭敗訴確定後，對同一確定之裁判竟反覆聲請再審高達
    4 次之多；於強制執行程序中之聲明異議，亦多達5 次以上
    （該案之強制執行係於95年11月20日開始立案，被告先後於
    95年12月19日、96年5 月23日、96年10月2 日、96年10月22
    日、97 年4月20日，其餘尚有多次之不同「聲請」，俱見於
    本院95 年 執字第56648 號卷宗），於司法實務上均屬不可
    多見之情形。尤以聲請再審或聲明異議固均屬人民合法權利
    之行使，然稽諸被告嗣後不僅繼續拒繳管理費，而與忠孝新
    城管委會間纏訟經年，且在民事訴訟進行期間，又於96年8
    月31日對忠孝新城管委會之前任與現任主任委員、監察委員
    、總幹事等5 人（包括石心、李興邦、萬迪順、許中義及丙○○）分別提起偽造文書、詐欺、侵占罪嫌之刑事告訴（參
    見偵卷第7 頁之告訴狀及第11頁、第13頁之96年10月11日偵
    查筆錄），而該告訴案件於97年12月8 日經臺灣臺北地方法
    院檢察署檢察官偵查終結，對上開石心、李興邦、萬迪順、
    許中義及丙○○等5 人以97年度偵字第11930 號為不起訴處
    分後，被告又不服而聲請再議，嗣經臺灣高等法院檢察署於
    98年2 月20 日 以98年上聲議字第939 號駁回再議始告確定
    ，亦經本院調閱臺灣臺北地方法院檢察署97年度偵字第
    11930 號不起訴處分書、臺灣高等法院檢察署98年上聲議字
    第939 號處分書無訛。而被告除對上開5 人提起告訴外，依
    其98年4 月29日所製作之「刑事告訴狀」所載，復已將與本
    案原無任何牽連之本院宙股書記官乙○○（本案之證人）亦
    併列入被告之列，論以共犯而提起偽造文書、詐欺、侵占、
    偽證等罪嫌之告訴，綜上足證被告於上開各項之民、刑事訴
    訟案件中，其屢次之聲請再審、聲明異議或提起告訴等行為
    ，與其說是被告對真理正義之堅持與追求，毋寧說是被告意
    圖延滯訴訟進行之手段或阻擾判決終局結果實現之技倆；尤
    以被告於民事屢遭敗訴之餘，竟即改採刑事告訴之手段，對
    凡與本案相關之人員，不問青紅皂白均濫行提起告訴，其用
    心無非係以提告作為恫嚇或報復之工具而已。換言之，國家
    立法定制之目的，本係期待以嚴格周密之訴訟程序，藉以保
    障人權與發現真實，然被告卻基於玩法、弄法之心，利用上
    開程序之保障藉以逞其個人之意氣與私利，且自91年以來反
    覆興訟尚樂此不疲，其性喜濫訴之人格特性不僅昭然明甚，
    且益彰其係明知而誣告之實質惡性。此外，本件復有告訴人
    丙○○偵查、審理中之指述、證人乙○○偵查、審理中之證
    述、臺灣臺北地方法院檢察署96年度他字第7992號卷附96年
    10月29日、97年2 月19日詢問筆錄、被告96年11月13日、97
    年2 月18日、97年5 月19日補正刑事告訴狀、97年11月10日
    再續補正刑事告訴狀、本院民事執行處執行命令例稿及本院
    民事執行處95年度執字第56648 號卷附96年3 月5 日執行筆
    錄、被告繳納款項收據、被告身分證正反面影本、本院91年
    度店小字第787 號、92年度小上字第53號、92年度店再小字
    第2 號、94年度店再小字第1 號、94年度店再小字第5 號、
    94年度店再小字第7 號、94 年 度店再小字第8 號、96年度
    店小字第4 號、96年度小上字第52號等判決書、裁定書等附
    卷可資佐證，是本件被告確有誣告犯行，事證明確，洵堪認
    定。
五、論罪科刑：
  (一)按「告訴人所訴事實係因不能證明屬實，而在被訴人經不起
    訴處分確定者，固不能謂告訴人因此即應負誣告罪責，然此
    必以告訴人係出於誤會或懷疑被訴人有此事實者，始足以當
    之。若告訴人已親歷被害事實，仍堅指被訴人有犯罪行為，
    並指名向該管公務員告訴，嗣經不起訴處分，而確認被訴人
    確無此犯罪事實者，即不能謂告訴人不應負誣告罪責」，最
    高法院32年上字第184 號判例可資參照。從而，所謂誤認他
    人有犯罪嫌疑而可認其無誣告之故意者，必在告訴人未親歷
    其事，僅因輕信傳說或懷疑誤會之情形下始能發生，若係以
    自己親歷之事實，堅指他人有犯罪行為，仍向該管公務員告
    訴，嗣經不起訴處分確定或判決無罪時，即不得謂其仍無誣
    告之故意。本件被告之身分證係親身交付予法院之書記官予
    以影印裝訂於卷宗，絕非丙○○竊盜之結果，被告應心知肚
    明；而有關身分證影本、戶籍謄本、土地、建物登記謄本之
    取得與使用，亦均有合法之來源，被告亦了然於胸，並無誤
    會之可能，故被告既不可能不知悉丙○○絕無竊盜之行為，
    亦無竊盜之必要，卻仍恣意誣指丙○○竊盜，即不得謂被告
    無誣告之故意，且有主觀上實質之惡意。
  (二)次按誣告為妨害國家審判權之犯罪，故就同一訴訟案件，於
    向該管公務員申告後，雖於偵查中或不同審級，再為相同之
    陳述，仍屬同一事實，僅能成立單純一罪，不發生連續犯或
    數罪之問題，最高法院著有90年度台上字第1729號裁判，可
    資參照。核被告所為，係犯刑法第169 條第1 項之誣告罪。
    被告係於96年11月13日，具狀誣指丙○○竊取其身分證影本
    及戶籍謄本而提起告訴。嗣後雖於檢察官偵查、訊問時續當
    庭以言詞誣指竊盜犯行云云，揆諸上揭判決意旨，自仍應以
    一罪論。爰審酌被告係對被害人丙○○擔任忠孝新城管委會
    之總幹事，且以訴訟代理人之身分對被告提起民事追訴，而
    心生不滿，竟藉詞誣告，使被害人丙○○陷於遭受刑事訴追
    之危險，致身心嚴重受創，犯罪所生之損害甚鉅，又於犯罪
    後，矢口否認犯行，未見悔意，態度不佳及其犯罪動機、目
    的係意圖以誣告手段恫嚇、報復被害人，惡性甚重，且嚴重
    浪費司法資源等一切情狀，從重量處如主文所示之刑。
據上論斷，應依刑事訴訟法第299條第1項前段，刑法第169條第1
項，判決如主文。
本案經檢察官柯木聯到庭執行職務。
中    華    民    國    98    年    10    月    21    日
                  刑事第十二庭  審判長法  官  李英豪
                                      法  官  曾正龍
                                      法  官  楊台清
以上正本證明與原本無異。
如不服本判決應於收受送達後10日內向本院提出上訴書狀，並應
敘述具體理由；其未敘述上訴理由者，應於上訴期間屆滿後20日
內向本院補提理由書（均須按他造當事人之人數附繕本）「切勿
逕送上級法院」。告訴人或被害人如對於本判決不服者，應具備
理由請求檢察官上訴，其上訴期間之計算係以檢察官收受判決正
本之日期為準。
                                      書記官  劉子豪
中    華    民    國    98    年    10    月    21    日
附錄本案論罪科刑法條全文：
中華民國刑法第169條
（誣告罪）
意圖他人受刑事或懲戒處分，向該管公務員誣告者，處7年以下
有期徒刑。
意圖他人受刑事或懲戒處分，而偽造、變造證據，或使用偽造、
變造之證據者，亦同。


司法院資訊處製作；財團法人民間司法改革基金會備份。
